---
title: "K-NN回归实战：基于Boston房价数据的预测分析"
author: "基于R自带数据集的案例分析"
date: "`r Sys.Date()`"
output:
  pdf_document:
    latex_engine: xelatex
    dev: cairo_pdf
    fig_caption: true
    number_sections: true
geometry: margin=1in
mainfont: SimHei
---

```{r setup, include=FALSE}
knitr::opts_chunk$set(
  echo = TRUE,
  message = FALSE,
  warning = FALSE,
  fig.width = 6,
  fig.height = 4,
  fig.align = "center",
  out.width = "80%"
)
options(width = 80)
# 如果需要表格自动缩放，可加载 kableExtra 包（可选）
# library(kableExtra)
```

# 1 引言

k-近邻算法（k-Nearest Neighbors, K-NN）通常被认为是分类问题的经典解决方案，但其应用远不止于此。实际上，K-NN同样能够处理回归问题，即预测连续数值型目标变量。K-NN回归的基本思想与分类版本一致：对于一个新的样本点，在训练集中找到与其最相似的k个近邻，然后将这些近邻的目标变量值进行平均（或加权平均）作为预测值。

本文将使用R自带的`Boston`数据集，完整展示K-NN回归在实际问题中的应用。该数据集记录了美国波士顿地区506个街区的房屋信息，包含犯罪率、房间数、建筑年份等多个特征。我们的目标是利用房屋的特征来预测其中位数价格（`medv`）。

# 2 数据加载与探索

```{r data-load}
# 加载必要的包
library(tidyverse)
library(kknn)      # 加权K-NN回归包
library(caret)     # 用于数据分割和模型评估
library(MASS)      # 包含Boston数据集

# 加载Boston数据集
data(Boston)

# 查看数据结构
head(Boston) %>%
  knitr::kable(
    caption = "Boston数据集前6行",
    booktabs = FALSE,
    format = "latex",
    align = "c"
  ) %>%
  kableExtra::kable_styling(latex_options = "scale_down")  
```

**表1** 展示了Boston数据集的前6行。该数据集包含14个变量，其中`medv`为房屋中位数价格（千美元），是我们需要预测的目标变量。各变量的含义已在代码注释中说明。

# 3 数据探索性分析

```{r summary-table}
# 描述性统计
summary(Boston) %>%
  knitr::kable(
    caption = "Boston数据集中各变量的描述性统计",
    booktabs = FALSE,
    format = "latex"
  ) %>%
  kableExtra::kable_styling(latex_options = "scale_down")
```

**表2** 给出了各变量的最小值、第一四分位数、中位数、均值、第三四分位数和最大值。

```{r hist-plot, fig.cap="房屋中位数价格分布"}
ggplot(Boston, aes(x = medv)) +
  geom_histogram(bins = 30, fill = "steelblue", color = "black") +
  labs(title = "房屋中位数价格分布",
       x = "中位数价格（千美元）",
       y = "频数") +
  theme_minimal()
```

**图1** 显示了房屋中位数价格的分布，整体呈右偏形态，价格主要集中在15-25千美元区间，高价房屋较少。

```{r pairs-plot, fig.cap="关键特征与房屋价格的关系矩阵图", fig.width=7, fig.height=6}
pairs(Boston[, c("rm", "lstat", "ptratio", "medv")],
      main = "关键特征与房屋价格的关系")
```

**图2** 展示了房间数（`rm`）、低收入人口比例（`lstat`）、师生比（`ptratio`）与房屋价格（`medv`）之间的散点图矩阵。可以看出，房间数与价格呈正相关，低收入人口比例与价格呈负相关，符合预期。

# 4 数据预处理

```{r preprocessing}
set.seed(2024)
train_index <- createDataPartition(Boston$medv, p = 0.8, list = FALSE)
train_data <- Boston[train_index, ]
test_data <- Boston[-train_index, ]

cat("训练集样本数：", nrow(train_data), "\n")
cat("测试集样本数：", nrow(test_data), "\n")

# 特征归一化（Min-Max缩放）
preprocess_params <- preProcess(train_data[, -which(names(train_data) == "medv")], 
                                method = "range")
train_scaled <- predict(preprocess_params, train_data)
test_scaled <- predict(preprocess_params, test_data)

train_scaled$medv <- train_data$medv
test_scaled$medv <- test_data$medv
```

# 5 K-NN回归建模

## 5.1 基础K-NN模型（k=5）

```{r basic-knn}
knn_model <- kknn(
  medv ~ .,
  train = train_scaled,
  test = test_scaled,
  k = 5,
  distance = 2,
  kernel = "rectangular"
)

test_scaled$pred_k5 <- fitted(knn_model)

rmse_k5 <- sqrt(mean((test_scaled$medv - test_scaled$pred_k5)^2))
mae_k5 <- mean(abs(test_scaled$medv - test_scaled$pred_k5))
r2_k5 <- cor(test_scaled$medv, test_scaled$pred_k5)^2

cat("基础模型评估指标（k=5）：\n")
cat("RMSE：", round(rmse_k5, 2), "千美元\n")
cat("MAE：", round(mae_k5, 2), "千美元\n")
cat("R²：", round(r2_k5, 3), "\n")
```

当k=5时，模型在测试集上的R²为`r round(r2_k5, 3)`，RMSE约为`r round(rmse_k5, 2)`千美元，作为基线表现尚可。

## 5.2 寻找最优k值

```{r optimal-k}
set.seed(123)
cv_results <- tibble(k = 1:20, rmse_cv = NA)

for (k_val in 1:20) {
  train_control <- trainControl(method = "cv", number = 5)
  knn_cv <- train(
    medv ~ .,
    data = train_scaled,
    method = "knn",
    trControl = train_control,
    tuneGrid = data.frame(k = k_val),
    preProcess = NULL
  )
  cv_results$rmse_cv[k_val] <- knn_cv$results$RMSE
}

ggplot(cv_results, aes(x = k, y = rmse_cv)) +
  geom_line(color = "steelblue", size = 1) +
  geom_point(color = "steelblue", size = 2) +
  geom_vline(xintercept = which.min(cv_results$rmse_cv), 
             linetype = "dashed", color = "red") +
  labs(title = "不同k值下的交叉验证RMSE",
       x = "邻居数量（k）",
       y = "RMSE（千美元）") +
  theme_minimal()
```

**图3** 展示了不同k值下的5折交叉验证RMSE。当k=`r which.min(cv_results$rmse_cv)`时，RMSE最小，因此选择该值作为最优k。

```{r}
optimal_k <- which.min(cv_results$rmse_cv)
cat("最优k值：", optimal_k, "\n")
cat("最优k值对应的CV RMSE：", round(min(cv_results$rmse_cv), 2), "千美元\n")
```

## 5.3 使用最优k值重新建模

```{r optimal-model}
final_model <- kknn(
  medv ~ .,
  train = train_scaled,
  test = test_scaled,
  k = optimal_k,
  distance = 2,
  kernel = "rectangular"
)

test_scaled$pred_optimal <- fitted(final_model)

rmse_optimal <- sqrt(mean((test_scaled$medv - test_scaled$pred_optimal)^2))
mae_optimal <- mean(abs(test_scaled$medv - test_scaled$pred_optimal))
r2_optimal <- cor(test_scaled$medv, test_scaled$pred_optimal)^2

cat("\n最终模型评估指标（k =", optimal_k, "）：\n")
cat("RMSE：", round(rmse_optimal, 2), "千美元\n")
cat("MAE：", round(mae_optimal, 2), "千美元\n")
cat("R²：", round(r2_optimal, 3), "\n")
```

# 6 结果可视化

```{r visualization, fig.cap="最优K-NN模型的预测值与实际值对比图"}
ggplot(test_scaled, aes(x = medv, y = pred_optimal)) +
  geom_point(alpha = 0.6, color = "steelblue") +
  geom_abline(intercept = 0, slope = 1, color = "red", linetype = "dashed", size = 1) +
  labs(title = paste0("K-NN回归预测效果（k=", optimal_k, "）"),
       x = "实际房屋价格（千美元）",
       y = "预测房屋价格（千美元）") +
  theme_minimal() +
  coord_equal()
```

**图4** 为测试集上实际值与预测值的散点图。如果模型完美，所有点应落在红色虚线上。可以看出大部分点围绕对角线分布，说明模型预测效果较好。

```{r residual-plot, fig.cap="残差分析图"}
test_scaled$residuals <- test_scaled$medv - test_scaled$pred_optimal

ggplot(test_scaled, aes(x = pred_optimal, y = residuals)) +
  geom_point(alpha = 0.6, color = "steelblue") +
  geom_hline(yintercept = 0, color = "red", linetype = "dashed", size = 1) +
  geom_smooth(method = "loess", se = FALSE, color = "darkgreen") +
  labs(title = "残差图",
       x = "预测值（千美元）",
       y = "残差（千美元）") +
  theme_minimal()
```

**图5** 展示了残差随预测值的变化。残差围绕零线随机分布，没有明显模式，说明模型没有系统性偏差。

# 7 加权K-NN回归（简单示例）

```{r weighted-knn-simple}
weighted_model <- kknn(
  medv ~ .,
  train = train_scaled,
  test = test_scaled,
  k = optimal_k,
  distance = 2,
  kernel = "gaussian"
)

test_scaled$pred_weighted <- fitted(weighted_model)

rmse_weighted <- sqrt(mean((test_scaled$medv - test_scaled$pred_weighted)^2))
mae_weighted <- mean(abs(test_scaled$medv - test_scaled$pred_weighted))
r2_weighted <- cor(test_scaled$medv, test_scaled$pred_weighted)^2

cat("\n加权K-NN模型评估指标（高斯核，k =", optimal_k, "）：\n")
cat("RMSE：", round(rmse_weighted, 2), "千美元\n")
cat("MAE：", round(mae_weighted, 2), "千美元\n")
cat("R²：", round(r2_weighted, 3), "\n")
```

采用高斯核（距离越近权重越大）的加权K-NN模型，其R²为`r round(r2_weighted, 3)`，较等权重模型（R²=`r round(r2_optimal, 3)`）略有提升，说明考虑距离权重有助于提高预测精度。

# 8 结果讨论

通过上述分析，我们可以得出以下结论：

1. **K-NN回归的有效性**：K-NN算法成功应用于Boston房价预测这一回归问题。最优模型的R²达到`r round(r2_optimal, 3)`，表明所选特征包含了相当的预测信息。

2. **k值选择的影响**：交叉验证结果显示，k值过小（如k=1）会导致过拟合；k值过大则可能导致欠拟合。通过系统性的k值搜索，我们找到了最优k值`r optimal_k`，在偏差和方差之间取得平衡。

3. **特征尺度的重要性**：在构建模型前对特征进行归一化是必要步骤。Boston数据集中不同特征的尺度差异很大（如`tax`数值大，`rm`数值小），若不归一化，`tax`将在距离计算中占据主导地位。

4. **加权K-NN的优势**：简单加权示例（高斯核）与等权重K-NN相比，RMSE和R²有所改善，说明距离越近的邻居贡献越大的假设是合理的。

5. **模型局限性**：K-NN回归属于懒惰学习，预测时需要遍历整个训练集，计算开销较大。对于Boston这样506个样本的小数据集尚可，但对于大规模数据可能需要考虑近似最近邻方法。

# 9 总结

本文通过Boston房价预测案例，完整展示了K-NN回归在实际问题中的应用流程：从数据加载、探索性分析、预处理、建模、超参数调优到结果评估。这一案例证实了K-NN算法不仅适用于分类问题，同样能够有效处理回归任务。

K-NN回归的优势在于其简单直观、无需训练过程、能够拟合复杂的非线性关系。然而，它也存在预测时计算开销大、对特征尺度敏感、在高维空间中效果下降（维度灾难）等缺点。在实际应用中，K-NN回归可以作为基线模型，与线性回归、决策树、神经网络等方法进行比较，为问题选择最合适的建模方案。

# 10 参考文献

1. Mouselimis L. (2023). KernelKnn: Kernel k Nearest Neighbors. R package version 1.1.5. 
2. Harrison, D. and Rubinfeld, D.L. (1978). Hedonic prices and the demand for clean air. Journal of Environmental Economics and Management, 5, 81-102.
3. Hechenbichler K. and Schliep K.P. (2004). Weighted k-Nearest-Neighbor Techniques and Ordinal Classification.
4. Kuhn M. (2008). Building Predictive Models in R Using the caret Package. Journal of Statistical Software, 28(5), 1-26.
```