---
title: "AdaBoost 分类算法介绍性报告"
author: "2312473-李一珩"
date: "`r Sys.Date()`"
output:
  html_document:
    theme: readable
    toc: true
    toc_depth: 3
---

## 1. 引言与背景

在机器学习领域，**集成学习（Ensemble Learning）**是一种通过组合多个基分类器来完成学习任务的策略。根据基分类器生成方式的不同，Ensemble Learning可以分为两类：一种是基分类器之间存在强依赖关系、必须串行生成的 **Boosting** ；另一种是基分类器之间不存在强依赖关系、可同时生成的 **Bagging** ，典型代表是随机森林。

对于 **AdaBoost（Adaptive Boosting，自适应提升算法）**，是由 Yoav Freund 和 Robert Schapire 于 1997 年提出的，证明了**“强可学习（Strongly Learnable）”与“弱可学习（Weakly Learnable）”是等价的**——即只要存在一个比随机猜测稍微好一点的弱分类器，我们就能通过某种机制将其提升为准确率极高的强分类器。

---

## 2. 课本概念理解

> *"The algorithm is based on the idea of generating weak learners that iteratively learn a larger portion of the difficult-to-classify examples... by paying more attention (that is, giving more weight) to often misclassified examples."*


### 2.1 “Weak Learner”（弱分类器）
弱分类器是指分类准确率仅比随机猜测（对于二分类而言，即准确率 > 50%）略高的模型。在编程实现中，我们通常采用**决策树桩（Decision Stump）**，即深度仅为 1 的单层决策树。它每次只利用一个特征的一个阈值进行切分，结构极其简单，计算速度快，非常适合作为 AdaBoost 的基础。

### 2.2 “Iteratively”（迭代性）
AdaBoost 不是一次性训练所有模型的。它需要经历 $M$ 轮循环。在第 $m$ 轮时，当前模型会利用前一轮 $m-1$ 留下来的“经验”来进行训练。这种串行结构意味着后一个分类器是在前一个分类器的基础上进行“纠错”。

### 2.3 “Paying more attention / Giving more weight”
这是 AdaBoost 算法中适应性（Adaptive）的体现。在每一次迭代开始前，算法会为训练集中的每一个样本分配一个权重（Weight）。

 **初始状态**：所有样本的权重相等（即 $1/N$）。
 
 **自适应调整**：如果某个样本在当前轮次被**正确分类**，那么在进入下一轮前，它的权重会被**缩小**；反之，如果它被**错误分类**，它的权重会被**放大**。
 
 **结果**：随着迭代的进行，那些始终无法准确分类的样本会获得越来越大的权重。这就要求下一轮的弱分类器为了降低整体的加权误差率，必须将注意力（Attention）集中在这些无法准确分类的样本上。

---

## 3. 数学原理与公式推导

对于一个二分类训练数据集 $T = \{(x_1, y_1), (x_2, y_2), \dots, (x_N, y_N)\}$，其中输入 $x_i \in \mathbb{R}^n$，输出类别标记 $y_i \in \{-1, +1\}$。AdaBoost 的步骤如下：

### Step 1：初始权重分布
在没有任何先验知识的情况下，假设数据集均匀分布，每个样本的初始权重相同：
$$D_1 = (w_{11}, w_{12}, \dots, w_{1N}), \quad w_{1i} = \frac{1}{N}, \quad i=1,2,\dots,N$$

### Step 2：迭代（$m = 1, 2, \dots, M$）
对于每一轮迭代 $m$：

**(a) 训练当前基分类器**
基于具有当前权值分布 $D_m$ 的训练集，训练出弱分类器：
$$G_m(x): \mathcal{X} \rightarrow \{-1, +1\}$$

**(b) 计算分类误差率 $e_m$**
计算 $G_m(x)$ 在带有权重的训练集上的分类误差率：
$$e_m = \sum_{i=1}^N w_{mi} I(G_m(x_i) \neq y_i)$$
*公式含义*：误差率 $e_m$ 不是简单的错分样本个数比例，而是**被错分样本的权重之和**。

**(c) 计算基分类器的权重系数 $\alpha_m$**
根据误差率，计算当前分类器在最终集成模型中的权重系数：
$$\alpha_m = \frac{1}{2} \ln \frac{1 - e_m}{e_m}$$
*公式含义*：这是一个关于 $e_m$ 单调递减的函数。当误差率 $e_m < 0.5$ 时，$\alpha_m > 0$，且 $e_m$ 越小，$\alpha_m$ 越大。这意味着分类准确率越高的弱分类器，在最终决策时权重系数越大。

**(d) 更新样本权值分布**
为下一轮迭代准备新的样本权重：
$$w_{m+1,i} = \frac{w_{mi}}{Z_m} \exp(-\alpha_m y_i G_m(x_i))$$
其中 $Z_m$ 是规范化因子，确保所有权重之和为 1：
$$Z_m = \sum_{i=1}^N w_{mi} \exp(-\alpha_m y_i G_m(x_i))$$

*重点*：
注意到指数项 $-\alpha_m y_i G_m(x_i)$。
 如果预测正确，$y_i = G_m(x_i)$，乘积为 $+1$，指数项为 $-\alpha_m < 0$，$w_{mi}$ 乘上一个小于 1 的数，**权重降低**。
 如果预测错误，$y_i \neq G_m(x_i)$，乘积为 $-1$，指数项为 $+\alpha_m > 0$，$w_{mi}$ 乘上一个大于 1 的数，**权重放大**。


### Step 3：构建最终分类器
将所有弱分类器线性组合，并通过符号函数得到最终的强分类器：
$$G(x) = \text{sign}\left(\sum_{m=1}^M \alpha_m G_m(x)\right)$$

---

## 4. 算法逻辑

**不调用** `adaboost` 包，利用基础r包编写adaboost算法逻辑。

```{r setup, message=FALSE, warning=FALSE}
library(rpart)   # 仅用于构建基分类器（树桩）
library(ggplot2) # 用于结果可视化

```

### 4.1  AdaBoost 核心函数


```{r adaboost-function}
# 自定义 AdaBoost 训练函数
my_adaboost <- function(X, y, M = 50) {
  N <- length(y)
  
  # 步骤1：初始化样本权重分布 D1
  w <- rep(1/N, N) 
  
  models <- list()         # 存储每一轮的弱分类器
  alphas <- numeric(M)     # 存储每一轮分类器的话语权 alpha
  error_rates <- numeric(M)# 存储每一轮的加权误差率 e_m
  
  for (m in 1:M) {
    # 步骤2(a)：基于当前权重 w 训练弱分类器
    # 这里使用 rpart 构建深度为1的决策树（Decision Stump）
    data_m <- cbind(X, y = y)
    fit <- rpart(y ~ ., data = data_m, weights = w, 
                 method = "class", 
                 control = rpart.control(maxdepth = 1, cp = -1, minsplit = 0))
    
    # 获取预测结果并转换为数值型
    pred_m <- as.numeric(as.character(predict(fit, X, type = "class")))
    
    # 步骤2(b)：计算加权分类误差率 e_m
    err_m <- sum(w[pred_m != y])
    
    # 边界情况处理：如果误差率大于0.5，说明连随机猜测都不如，停止迭代
    if (err_m >= 0.5) {
      M <- m - 1
      break
    }
    # 如果误差率为0，完美分类，直接赋予极高权重并停止
    if (err_m == 0) {
      alphas[m] <- 5
      models[[m]] <- fit
      break
    }
    
    # 步骤2(c)：计算当前分类器的权重 alpha_m
    alpha_m <- 0.5 * log((1 - err_m) / err_m)
    
    # 保存本轮模型和参数
    alphas[m] <- alpha_m
    models[[m]] <- fit
    error_rates[m] <- err_m
    
    # 步骤2(d)：更新样本权重分布 w (被错分样本的权重将被指数放大)
    # 当 pred_m == y 时，y * pred_m = 1；当 pred_m != y 时，y * pred_m = -1
    w <- w * exp(-alpha_m * y * pred_m)
    
    # 归一化因子 Z_m，使权重和为1
    w <- w / sum(w) 
  }
  
  # 裁剪多余的空位
  alphas <- alphas[1:M]
  error_rates <- error_rates[1:M]
  
  list(models = models, alphas = alphas, errors = error_rates, M = M)
}

# 步骤3：组合预测函数 (最终的强分类器)
predict_adaboost <- function(ada_model, newX) {
  M <- ada_model$M
  n_samples <- nrow(newX)
  f_x <- rep(0, n_samples)
  
  # 将所有弱分类器的结果按 alpha 进行加权求和
  for (m in 1:M) {
    pred_m <- as.numeric(as.character(predict(ada_model$models[[m]], newX, type = "class")))
    f_x <- f_x + ada_model$alphas[m] * pred_m
  }
  
  # sign 函数：大于0判断为正类(1)，小于0判断为负类(-1)
  sign(f_x) 
}

```

---

## 5. 编程实现：利用adaboost进行Titanic 生存预测

为了检验上述代码的有效性，使用 R 语言自带的 `Titanic` 数据集。这是一个典型的二分类问题，特征包括舱位等级、性别、年龄段等。

### 5.1 数据准备与预处理

```{r data-prep}
# Titanic 原始数据是一个高维数组/频数表，需要展开为标准数据框
titanic_df <- as.data.frame(Titanic)
titanic_data <- data.frame(
  Class = rep(titanic_df$Class, titanic_df$Freq),
  Sex = rep(titanic_df$Sex, titanic_df$Freq),
  Age = rep(titanic_df$Age, titanic_df$Freq),
  Survived = rep(titanic_df$Survived, titanic_df$Freq)
)

# 核心步骤：将分类标签映射为 {1, -1} 以满足 AdaBoost 的数学设定
titanic_data$y <- ifelse(titanic_data$Survived == "Yes", 1, -1)

# 随机划分训练集 (70%) 和测试集 (30%)
set.seed(2026)
n_total <- nrow(titanic_data)
train_idx <- sample(1:n_total, size = 0.7 * n_total)

train_data <- titanic_data[train_idx, ]
test_data <- titanic_data[-train_idx, ]

# 提取特征 X 和标签 y
X_train <- train_data[, c("Class", "Sex", "Age")]
y_train <- train_data$y

X_test <- test_data[, c("Class", "Sex", "Age")]
y_test <- test_data$y

```

### 5.2 模型训练

我们设定迭代次数 $M = 30$，观察集成后的模型表现。

```{r evaluation}
# 运行我们手写的 AdaBoost 算法
M_iters <- 30
model_ada <- my_adaboost(X_train, y_train, M = M_iters)

# 在训练集上的表现
pred_train <- predict_adaboost(model_ada, X_train)
train_acc <- sum(pred_train == y_train) / length(y_train)

# 在未见过的测试集上的表现
pred_test <- predict_adaboost(model_ada, X_test)
test_acc <- sum(pred_test == y_test) / length(y_test)

cat(sprintf("经过 %d 轮迭代集成：\n", model_ada$M))
cat(sprintf("-> 训练集准确率: %.2f%%\n", train_acc * 100))
cat(sprintf("-> 测试集准确率: %.2f%%\n", test_acc * 100))

```

*分析*：尽管我们使用的仅仅是只能判断单个条件的“弱分类器”，仅通过船员的性别是否为女性来预测该船员最终是否存活，但通过 AdaBoost 机制集成 30 个这样的模型后，在测试集上的准确率依然达到了**77.31%**,证明了强分类器和弱分类器的一致性。

### 5.3 误差率收敛

为了直观展示 AdaBoost 是如何关注于那些难分样本，绘制出每一轮迭代中弱分类器的**加权分类误差率 $e_m$**。

```{r plot-errors, echo=FALSE, fig.width=8, fig.height=5}
error_df <- data.frame(
  Iteration = 1:model_ada$M,
  Weighted_Error = model_ada$errors
)

ggplot(error_df, aes(x = Iteration, y = Weighted_Error)) +
  geom_line(color = "steelblue", linewidth = 1) +
  geom_point(color = "#E46726", size = 2.5) +
  geom_hline(yintercept = 0.5, linetype = "dashed", color = "darkgray") +
  theme_minimal() +
  labs(title = "AdaBoost 训练过程：弱分类器加权误差率 (e_m) 演变",
       subtitle = "虚线(0.5)为二分类任务中随机猜测下的误差水平。随着迭代，样本分布不断扭曲，弱分类器面临的任务越来越难",
       x = "迭代轮次 (m)",
       y = "当前轮次加权误差率 (e_m)") +
  scale_y_continuous(limits = c(0.1, 0.55))

```

*图表解读*：在图表中我们可以看到，通常第一轮的误差率是最低的（最简单的特征被找到了）。但随着算法不断放大之前错分样本的权重，后续生成的弱分类器面对样本分布含有大量的难分样本。因此，弱分类器自身的加权误差率 $e_m$ 呈上升趋势，逐渐逼近 0.5（二分类任务中随机猜测的阈值）。这证明了算法在强制模型去学习难分样本（ difficult-to-classify examples）。

---

## 6. 总结

### 6.1代码

通过上述理论推导与代码实现：

1. **Iteratively learn** 对应了代码中 `for (m in 1:M)` 的外部循环框架。
2. **Weak learners** 对应了代码中每一次调用 `rpart` 时设定的 `maxdepth = 1` 参数。
3. **Paying more attention (giving more weight)** 对应了数学公式 $w \leftarrow w \cdot \exp(-\alpha \cdot y \cdot \hat{y})$ 的代码实现，通过调整下一轮损失函数的惩罚力度，引导模型不断解决分类边界上的难分样本。

### 6.2特点

AdaBoost 算法展现了如何将无数个弱分类器，通过科学的权重更最终形成一个强分类器，算法共包括三个特点：

**1.动态调整样本权重：**在每一轮迭代后，算法会评估当前弱分类器的预测结果。被错误分类样本的权重将被增加，被正确分类样本的权重将被降低。这一机制使得后续生成的弱分类器在训练时，数据分布更倾向于未能正确分类的样本。**问题：**对数据中的异常值（Outliers）和噪声敏感。由于算法会放大被错分样本的权重，少量不可分的异常点会导致后续模型计算严重偏移，影响整体分类边界。

**2.基于误差率对分类器赋予权重：**在模型的集成环节，各个弱分类器的输出采用线性加权进行组合。每个弱分类器在总公式中的权重系数，由其在所属迭代轮次中的加权分类误差率决定。误差率越低的弱分类器，其被分配的权重数值越大。

**3.串行的训练结构：**AdaBoost 的基分类器按顺序逐个生成。由于第 $m$ 个分类器的训练数据权重分布直接依赖于第 $m-1$ 个分类器的输出结果，该算法的训练过程无法并行计算。**问题：**在部分情境下运算速度会受限制。
